【裁判字號】    98,訴,69
【裁判日期】    981117
【裁判案由】    偽造文書
【裁判全文】
臺灣屏東地方法院刑事判決                98年度訴字第69號
公  訴  人  臺灣屏東地方法院檢察署檢察官
被      告  甲○○
上列被告因偽造文書案件，經檢察官提起公訴（96年度偵字第
7709 號），本院判決如下：
    主  文
甲○○犯行使變造準私文書罪，處有期徒刑伍月，如易科罰金，
以銀元佰元即新臺幣玖佰元折算壹日；減為有期徒刑貳月又拾
伍日，如易科罰金，以銀元佰元即新臺幣玖佰元折算壹日。
    事  實
一、甲○○於民國90年11月初，得知乙○○有事故車欲維修，為
    貪圖厚利，竟基於收受贓物及行使變造引擎及車身號碼（準
    私文書）之犯意，先於民國90年11月6 日，在屏東縣新園鄉
    ○○路378 號「和勝保養廠」處，以新臺幣（下同）18萬元
    代價，接受乙○○委託，收受乙○○欲維修之因車禍造成車
    身全毀之車號W6-9910 號（銀色喜美、1999年出廠、引擎號
    碼：VA-AN23187、車身號碼：MG03585 、現車號變更為ZJ-
    9832號）事故車1 輛，並開立維修單據予乙○○收受後，渠
    等即透過不詳管道，取得與上開事故車外觀相同之施郁芬所
    失竊之車號Y9-8409 號自用小客車（銀色喜美、1999年、引
    擎號碼：VA-AN24089、車身號碼：MG04492 、於90年11月21
    日凌晨，在臺南市○○路與前峰路口，遭人竊取）1 輛，即
    拆解贓車車體，將贓車上之部分車身號碼及引擎號碼磨除，
    另外打上符合W6-9910 號之車身號碼及引擎號碼並裝於該車
    上，以此方式（俗稱借屍還魂），變造上開贓車之車身號碼
    及引擎號碼，足生損害於監理機關對汽車之管理及製造商，
    並於同年11月下旬某日，將變造完成之贓車交付予不知情之
    乙○○（業經臺灣高雄地方法院檢察署為不起訴處分）而為
    行使。乙○○乃前往監理機關更換車牌號碼為ZJ-9832 號後
    ，再於91年2 月27日，以34萬元之價格轉賣予不知情之黃有
    祥。嗣於92年8 月15日，臺北市政府警察局持臺灣桃園地方
    法院核發之搜索票，先到桃園縣觀音鄉○○村○○路○○段
    259 號執行搜索，其後又於92年9 月23日高雄市新興區○○○路100 號前，自黃有祥處扣得上開事故車汽車買賣合約書
    ，循線查獲上情。
二、案經臺北市政府警察局報請臺灣桃園地方法院檢察署偵辦後
    ，呈請臺灣高等法院檢察署令轉臺灣臺中、新竹等地方法院
    檢察署後，再轉由臺灣屏東地方法院檢察署檢察官偵查起訴
    。
    理  由
壹、證據能力部分
一、查照相、攝影係屬機械性記錄特徵，也就是認識對象的是相
    機、攝影鏡頭，透過鏡頭形成的畫面映寫入膠卷或儲存裝置
    ，然後於有需要時還原於照相紙上或將之列印，故照相、攝
    影不含有人的供述要素，再現實情形與作為傳達結果的照相
    、攝影，及其後沖洗、翻拍或列印得到之照片，在內容上的
    一致性是透過機械的正確性來加以保障的，在照相、攝影及
    其後沖洗、翻拍或列印得到照片之過程中，並不存在人對現
    實情形的知覺、記憶，在表現時經常可能發生的錯誤（如知
    覺的不準確、記憶隨時移而發生的變化），故照片當然是非
    供述證據。卷附ZJ-9832 號（即原W6-9910 號）自小客車前
    後車身照片、車身及引擎號碼之近距離照片（臺灣桃園地方
    法院檢察署92年度偵字第18406 號卷第11、12頁），既係由
    相機、攝影設備拍攝所得再還原於照相紙上或將之列印，係
    以機械之方式所留存之影像，並非供述證據，無傳聞法則適
    用，具有證據能力。
二、又按被告以外之人於審判外之陳述，雖不符刑事訴訟法第
    159 條之1 至第159 條之4 等4 條之規定，然若當事人於審
    判程序中同意作為證據，法院審酌該言詞陳述或書面陳述作
    成時之情況，認為適當者，亦得為證據；又當事人、代理人
    或辯護人於法院調查證據時，知有刑事訴訟法第159 條第1
    項不得為證據之情形，而未於言詞辯論終結前聲明異議者，
    視為有前項之同意，同法第159 條之5 定有明文。此立法意
    旨在於傳聞證據未經當事人之反對詰問予以核實，原則上先
    予排除。惟若當事人已放棄反對詰問權，於審判程序中表明
    同意該等傳聞證據可作為證據；或於言詞辯論終結前未聲明
    異議，基於尊重當事人對傳聞證據之處分權，及證據資料愈
    豐富，愈有助於真實發見之理念，且強化言詞辯論主義，使
    訴訟程序得以順暢進行，上開傳聞證據亦均具有證據能力。
    本案除了上述ZJ-9832 號（即原W6-9910 號）自小客車前後
    車身照片、車身及引擎號碼之近距離照片外，公訴人及被告
    對於本院以下引用之其他證據資料，其中屬於傳聞證據部分
    均未爭執其證據能力，本院審酌該等證據作成時之情況，認
    為並無不適當者，依上開說明，均認應有證據能力。
貳、實體部分
一、訊據被告否認犯罪，辯稱：是一個叫阿木的人，那時候伊在
    流浪，阿木問伊要不要賺外快，他說不是傷天害理的事情，
    伊就跟他去潮州，在大水溝旁邊，就伊跟他去，他說至少有
    十萬元可以拿，對方有四、五個人，然後對方有一個人寫一
    個借屍還魂的單子，就是94偵字第4977號卷第16頁的那一張
    ，上面伊自己的名字跟身分證號碼是伊自己寫的，寫完之後
    ，旁邊有一個人拿十幾二十萬元出來，後來乙○○拿了十萬
    元給阿木，之後對方的人就拿這張單子走了，當時伊沒有身
    分證，所以也沒有拿身分證給他們，也沒有其他證件給他們
    ，後來伊跟阿木就每人伍萬元分掉了，伊跟對方的人總共只
    有見過這一次面，伊以前在做洗車、賣東港名產（例如櫻花
    蝦）給人家批來賣，現在在洗車，是給人家請的，伊只讀到
    國中二年級，不會修車，所說的阿木，就是住在屏東佳冬的
    丙○○云云。經查：
（一）查就乙○○曾將本案之W6-9910 號事故車交予被告等，乙○○並有交付被告等一筆金錢，被告則有於記載「90年11
      月6 日」、「阿良W6-9910 」、「包修180000」、「頭款
      20000 」、「尾數160000交車給清」之估價單上簽名及寫
      上身分證字號；乙○○取回W6-9910 號車輛後，乃前往監
      理機關更換車牌號碼為ZJ-9832 號後，再於91年2 月27日
      ，以34萬元之價格轉賣予不知情之黃有祥，並於91年11月
      19 日 辦妥移轉登記；嗣於92年8 月15日，臺北市政府警
      察局持臺灣桃園地方法院核發之搜索票，到桃園縣觀音鄉
      ○○村○○路○○段259 號執行搜索，其後又於92年9 月
      23日高雄市新興區○○○路100 號前，自黃有祥處扣得上
      開事故車汽車買賣合約書，扣得上開事故車、汽車買賣合
      約書及行車執照，並實際查看ZJ-9832 號（即原W6-9910
      號）汽車之引擎及車身號碼，發現該汽車之引擎及車身號
      碼雖與其行照所載VA-AN23187、MG03585 相同，但細看之
      下即可看出引擎號碼VA-AN23187中數字部分第2 、3 、5
      個數字即「3 」「8 」「7 」顯係覆蓋在「4 」、「0 」
      、「9 」上，車身號碼MG04492 中數字部分第2 、3 、4
      、5 個數字即「3 」「5 」「8 」、「5 」顯係覆蓋在「
      4 」、「4 」、「9 」、「2 」上，亦即該ZJ-9832 號汽
      之引擎號碼及車身號碼顯係由VA-AN24089、MG04492 變造
      而來，而引擎號碼及車身號碼為VA-AN24089、MG04492 之
      汽車之車號實應為Y9-8409 號，該車於90年11月21日業因
      失竊報案，當時車主係施郁芳，原W6-9910 號自小汽車及
      Y9- 8409號自小汽車均係三陽（SANYANG ）公司、年份
      1999、汽缸容量1590CC，故ZJ-9832 號（即原W6-9910 號
      ）汽車90年底名義上為修理，實際上是將已報失竊Y9-
      8409號贓車解體而將其引擎及車身號碼變造充作原車（即
      俗稱之借屍還魂）等，此除有被告自白或被告並不爭執外
      ，並有證人乙○○之供述或證述、黃有祥之供述、估價單
      影本、ZJ -9832號車籍資料作業詳細畫面、搜索票、扣押
      筆錄2 份、扣押物品目錄表2 份、汽車買賣合約書2 份、
      ZJ-9832 號之行車執照、前後車身照片、車身及引擎號碼
      之近距離照片、Y9- 8409號車輛失竊證明單、車輛竊盜詳
      細資料畫面、汽車新領牌照登記書（除被告及乙○○之供
      述外，上開其餘證據均附於臺灣桃園地方法院檢察署92年
      度偵字第18406 號卷內）等為證，自足信為真實。
（二）次查依上述被告有簽名及寫上其身分證字號之估價單內容
      ，記載有W6-9910 車號、90年11月6 日、品名11項及總價
      格、交款方式等，該估價單確與一般汽車修護廠要為他人
      修理車輛而向車主報價之單據相符，被告在其上簽名，顯
      然是被告以其個人或代表車廠師傅而具名提出之意，並參
      酌證人乙○○於警詢時表示伊購買W6-9910 號車後修理了
      大約半個月至20天左右，修車時間是90年11月初至月底，
      高雄地檢署及屏東地檢署時具結後證稱：伊車子是交給被
      告修理，當時是在萬丹鄉的和勝保養廠談的，伊去領車時
      ，是被告交給伊的，伊交車時是當場把鑰匙交給被告，還
      有證件和錢等語，乙○○於本院具結後亦證稱：伊買了（
      W6-991號）車後請被告包修，有一個人介紹伊找被告，到
      了屏東萬丹和勝保養廠就看到被告在那邊，當時被告說包
      修到好15萬元，因為伊也怕有問題，所以請被告自己寫上
      去的，因為他的店面不算很大間，是小間的店面，估價單
      寫18萬元但後來有殺價，修車時有給被告車籍資料，後來
      伊去車廠牽車，也將尾數結清，被告才將車交給伊等語，
      2 者互核相符，自可證明乙○○所述其曾將W6-9910 號自
      小汽車於90年11月初交予被告修理及其後自被告處取回等
      確屬實情，此部分事實堪可認定（乙○○之證詞雖有部分
      不符，惟其前後供述及證述時間距離甚久，縱有部分細節
      不符尚非全不可採）。而該車於92年9 月23日遭扣押（車
      號已變更為ZJ-9832 號）時，其引擎及車身號碼均係由91
      年11月21日凌晨失竊之Y9-8409 號變更而來亦如上述，而
      乙○○係於90年11月底取回W6-9910 號車，衡之常情失竊
      之贓車尤其是新車（Y9-8409 號車為1999年之車，失竊時
      僅為2 年車）當竊盜者均會立刻將之處理掉，故被告顯係
      90年11月初收取乙○○W6-9910 號車後，開始尋覓與之型
      號相近之車輛，其後果尋得於90年11月21日失竊並與W6-
      9910車相同之Y9-8409 號車，即將之解體、變造部分引擎
      及車身號碼而裝於W6-9910 號車上，故被告有收受贓物（
      無證據認定被告有偷竊Y9-8409 號車之犯行）、變造原Y9
      - 8409號車之部分引擎及車身號碼後裝於W6-9910 號車上
      之犯行洵堪加以認定。
（三）被告雖否認其有收受贓車及變造Y9-8409 號車之部分引擎
      及車身號碼後裝於W6-9910 號車上之行為，辯稱其僅是因
      住在屏東佳冬的丙○○告訴伊有錢可拿，為了10萬元伊才
      在估價單簽名云云，惟查被告於95年12月1 日臺中地檢署
      檢察官訊問時，曾明白表示伊90、91年有在屏東縣新園鄉
      ○○路378 號和勝汽車保養場工作過，案發時有1 個男子
      將系爭車輛交給伊修理（雖其後改稱有一個人要求伊幫忙
      寫估價單上資料，但伊沒有修理車，伊有在修車廠工作但
      不會修理車，2 者互有矛盾，但被告之改稱顯係發覺之前
      說的話對其不利才改口否認，應以前者為採）；況被告90
      年11月在估價單上簽名及寫上身分證字號時已39歲，縱如
      其所述其僅念到國中二年級，不可能全無社會經驗，豈可
      能會不知曉在前開估價單簽名之意義？更且世上亦無僅被
      告所述不涉違法僅在估價單上簽名就可平白得到10萬元或
      5 萬元之事，及本院傳喚被告所述之丙○○到庭（被告已
      明確表示本院所傳喚之丙○○即為其所述之阿木）後，丙○○亦於具結後證稱並無被告所述之事，至於被告是否會
      修車，實無從憑被告表示不會修車即作此認定，且前述俗
      稱借屍還魂之方法亦與有無修車技巧無太大關聯，故被告
      前開辯解顯屬卸責之詞不足採信。
二、被告為前開犯行後，刑法部分條文業經修正並於95年7 月1
    日施行，修正後刑法第2 條第1 項之規定，係規範行為後法
    律變更所生新舊法律比較適用之準據法，於修正後刑法施行
    後，應適用新法第2 條第1 項規定之從舊從輕之原則為比較
    ，適用最有利於行為人之法律。比較時應就罪刑有關之共犯
    、未遂犯、想像競合犯、牽連犯、連續犯、結合犯，以及累
    犯加重、自首減輕暨其他法定加減原因（如身分加減）與加
    減例等一切情形，綜其全部罪刑之結果而為比較（最高法院
    95年度第8 次刑事庭會議決議參照）。又如涉及裁量權行使
    者，須於裁量行使時，方有比較適用問題，如易科罰金、易
    服勞役及保安處分之宣告等。故前述一般綜合罪刑之結果而
    為比較，以決定罪刑之適用時，不就易科罰金等列為比較，
    必須已決定為保安處分之宣告等，所處之刑得易科罰金或易
    服勞役時，始就各該緩刑等部分決定其適用標準，此部分得
    予割裂適用，是為例外。就易科罰金、易服勞役而言，則應
    依修正後刑法第2 條第1 項規定，分別適用最有利於行為人
    之法律（最高法院95年度臺上字第5125、5343、6171號判決
    意旨參照）。至行為後刑法條文經修正，惟無有利、不利情
    形，應適用裁判時法（最高法院95年度第21次刑事庭會議決
    議參照）。經查：
（一）刑法第349 條第1 項之收受贓物罪，其法定本刑中關於罰
      金刑之規定，因刑法第33條第5 款業經修正，罰金最低額
      由銀元1 元提高為新台幣1000元以上，並以百元為單位，
      經新、舊法比較，新法並未有利於被告，仍應以行為時之
      刑法第33條第5 款規定有利於被告。
（二）刑法第55條後段關於牽連犯業經刪除，修正前，牽連犯原
      則上應從一罪處斷，修正後，原則上應併合處罰，比較新
      、舊法結果，新法並未有利於被告，仍應以行為時之牽連
      犯規定較有利於被告。
（三）本案綜合上揭新舊法比較之結果，應認修正後之規定非未
      較有利於被告，而係修正前之刑法較有利於被告，故有關
      被告陳麗如及林慧俐如起訴書所載之犯罪，仍應適用行為
      時即修正前之刑法規定。
三、按汽車之引擎號碼及車身號碼，係汽車製造廠商出廠之標誌
    ，乃表示一定用意之證明，依刑法第220 條規定，應以私文
    書論，行為人如擅自將其中部分號碼數字，予以變動更改，
    固應成立變造準私文書罪，但如擅將全部號碼塗銷，另以其
    他號碼代之，即消滅原文書而重新製作完全不同之文書，則
    為偽造而非變造，最高法院93年台上字第3687號著有判決可
    資參照。本案被告塗抹部分車身號碼及引擎號碼後改刻其他
    號碼，應屬變造準私文書行為，並足生損害於監理機關對汽
    車之管理及製造商，而起訴書犯罪事實欄本來係記載被告係
    「變造上開贓車之車身號碼及引擎號碼」（起訴書第1 項犯
    罪事實欄一之第15行），則檢察官之後於犯罪所犯法條記載
    被告所犯係「偽造」準文書犯罪顯係誤載；另被告既已將該
    變造後之車身及引擎裝於ZJ- 9832號（即原W6-9910 號）汽
    車上再交予乙○○，其顯已行使該變造之準私文書，起訴書
    雖漏載行使及漏列刑法第216 條，惟犯罪事實欄就此部分業
    已加以記載，本院自得於告知被告其犯行已達行使程度後加
    以審理。被告變造準私文書後據以行使，其變造之低度行為
    應為行使之高度行為所吸收，僅論以行使變造準私文書罪。
    至於被告取得失竊之Y9-8409 號車之行為，既無證據認定係
    被告所購買，自僅得論被告以收受贓物罪。至於起訴書雖稱
    被告與姓名年籍不詳之綽號「阿木」人間有犯意聯絡及行為
    分擔應論共犯云云，惟經本院傳喚被告所稱之「阿木」即丙○○，既無從認定丙○○有參與本件收受贓物及行使變造準
    私文書之犯行，本院自無從認定被告與「阿木」即丙○○間
    有共犯關係，起訴書此部分之記載尚有誤會。是核被告所為
    ，係犯刑法第349 條第1 項收受贓物罪嫌及同法第216 條、
    第210 條、第220 條第1 項之行使變造準私文書罪嫌。又被
    告所犯上開二罪間，有方法結果之牽連關係，依修法前之刑
    法第55條規定，應從一重之刑法第216 條、第210 條、第
    220 條第1 項之行使變造準私文書罪處斷。爰審酌被告於90
    年間時正值壯年，不循思正途謀取個人財富，反以收受贓車
    及俗稱借屍還魂之方式取得暴利，嚴重影響他人財產及交易
    安全，犯後復否認犯罪，犯後態度不佳，並兼衡其犯罪之手
    段、經濟狀況、智識程度等一切情狀，量處如主文所示之刑
    。又被告所犯之罪係最重本刑5 年以下有期徒刑之罪，本院
    所處之刑並為6 月以下有期徒刑，依法自應定其易科罰金之
    標準，參上述最高法院判決及決議，就易科罰金之標準應單
    獨為新舊刑法之比較，被告行為時之刑法第41條第1 項前段
    規定：「犯最重本刑為5 年以下有期徒刑以下之刑之罪，而
    受6 個月以下有期徒刑或拘役之宣告，因身體、教育、職業
    、家庭之關係或其他正當事由，執行顯有困難者，得以1 元
    以上3 元以下折算1 日，易科罰金。」又其行為時之易科罰
    金折算標準，罰金罰鍰提高標準條例第2 條前段（現已廢止
    ）規定，就其原定數額提高為100 倍折算1 日，則被告行為
    時之易科罰金折算標準，應以銀元100 元、200 元、300 元
    折算1 日，經折算為新臺幣後，應以新臺幣300 元、600 元
    、900 元折算為1 日。惟95年7 月1 日修正公佈施行之刑法
    第41條第1 項前段則規定：「犯最重本刑為5 年以下有期徒
    刑以下之刑之罪，而受6 個月以下有期徒刑或拘役之宣告者
    ，得以新臺幣1,000 元、2,000 元或3,000 元折算1 日，易
    科罰金。」單獨比較修正前後之易科罰金折算標準，修正後
    之規定並未較有利於被告，故就此部分自應單獨適用修正前
    刑法第41條第1 項前段規定，定其折算標準，爰定其易科罰
    金之標準如主文所示。另中華民國96年罪犯減刑條例已於96
    年7 月16日施行，本件被告犯罪時間為中華民國96年4 月24
    日以前，悉合於減刑條件，自應依法予以減刑，並仍依原標
    準諭知易科罰金之金額如主文所示。
據上論斷，應依刑事訴訟法第299 條第1 項前段、刑法第2 條第
1 項前段、第349 條第1 項、第216 條、第210 條、第220 條第
1 項、第55條後段（修正前）、第41條第1 項前段（修正前），
廢止前罰金罰鍰提高標準條例第2 條，現行法規所定貨幣單位折
算新臺幣條例第2 條，刑法施行法第1 條之1 ，中華民國96年罪
犯減刑條例第2 條第1 項第3 款、第7 條，判決如主文。
本案經檢察官劉昀到庭執行職務。
中    華    民    國    98    年    11    月    17    日
                  刑事第一庭  審判長法  官  潘正屏
                                    法  官  涂裕洪
                                    法  官  黃紀錄
以上正本證明與原本無異。
如不服本判決應於收受判決後10日內向本院提出上訴書狀，並
應敘述具體理由；其未敘述上訴理由者，應於上訴期間屆滿後
20日內向本院補提理由書（均須按他造當事人之人數附繕本）
「切勿逕送上級法院」。
中    華    民    國    98    年    11    月    17    日
                                    書記官  戴仲敏


司法院資訊處製作；財團法人民間司法改革基金會備份。
